【裁判字號】    95,家上,37
【裁判日期】    950530
【裁判案由】    確認婚姻關係不成立
【裁判全文】
臺灣高等法院民事判決                  95年度家上字第37號
上  訴  人  乙○○（原名劉興秀）
                        1段62號
訴訟代理人  呂傳勝律師
被上訴人    甲  ○
                                25號信箱
上列當事人間確認婚姻關係不成立事件，上訴人對於中華民國95
年1月9日台灣桃園地方法院94年度家訴字第44號第一審判決提起
上訴，經本院於95年5月17日言詞辯論終結，並判決如下：
    主    文
上訴駁回。
第二審訴訟費用由上訴人負擔。
    事實及理由
一、被上訴人起訴主張：
  (一)兩造並未於民國81年4月5日在自宅舉行結婚之公開儀式，僅
    係在結婚證書之結婚人欄各自簽名後，由兩造持該結婚證書
    至訴外人劉天鑑住處由劉天鑑在主婚人欄簽名，至介紹人欄
    之蒲范榮妹簽名及證婚人欄之蒲自中簽名，則係上訴人自行
    處理，被上訴人與訴外人蒲范榮妹、蒲自中從未謀面，亦不
    知上開簽名是否真正。兩造於86年4月7日持該結婚證書至戶
    政事務所辦理結婚登記，雖有結婚登記但並不具備民法第
    982條第1項規定舉行公開儀式及2人以上之證人規定，是兩
    造婚姻應不成立，為此請求判決確認兩造婚姻關係不成立。
  (二)被上訴人在79年 (本院按：應係80年）年底自大陸偷渡來台
    灣，當時為人蛇集團所控制，80年（本院按：應係81年） 2
    、3 月間便與上訴人同居。李坤順係被上訴人父親，結婚證
    書上主婚人欄之「李坤順」係被上訴人所寫，本來欲持該份
    結婚證書辦理登記，因為戶政事務所告知主婚人須為台灣人
    不可以是大陸人，才又另外拿一份去桃園縣八德鄉請蒲范榮
    妹簽名。因為長女丙○○82年2月2日出生，遂往前推算以81
    年4月5日結婚裨符合規定，實則根本沒有結婚宴客一事。
    86年被上訴人取得身分證後有帶一兒一女回大陸，但並無在
    大陸補辦結婚宴客之事，亦未請李坤順在結婚證書上簽名。
  (三)答辯聲明：
    上訴駁回。
二、上訴人則以：
  (一)兩造確於81年4月5日中午，在桃園縣平鎮市○○里 ○鄰○○
    路雙連1段62號自宅開設之客家小吃店1樓公開場合、以公開
    儀式結婚，在場除兩造外，並有主婚人劉天鑑、證婚人浦自
    中及介紹人蒲范榮妹共同簽立結婚證書，並與被上訴人友人
    共10人見證兩造婚禮，餐廳當時營業中亦有其他客人，嗣後
    被上訴人並於87年間偕同上訴人及兩造所生子女劉邦宣、丙
    ○○返回上訴人中國大陸福建省平潭縣娘家補辦婚宴，兩造
    婚姻並非不成立。依民法第982條第2項規定，已依戶籍法辦
    理結婚登記推定為已結婚。被上訴人否認，應由被上訴人負
    舉證之責。
  (二)有李坤順簽名之結婚證書，係87年回大陸時請李坤順簽名，
    當時有帶同兩造之子女回大陸補辦婚宴，席開5桌、花費新
    臺幣20多萬元等語置辯。
  (三)上訴聲明：
    1.原判決廢棄。
    2.駁回被上訴人在第一審之訴。
三、兩造不爭之事實：
  被上訴人主張於80年年底自大陸來台，與上訴人育有一子一女
  ，兩造於86年4月7日辦理結婚登記之事實，為上訴人所不爭執
  ，並有戶籍謄本附卷可稽，堪信屬實。
四、兩造爭點之論述：
  兩造之爭點為兩造是否有辦理結婚之公開儀式：
  (一)按結婚應有公開之儀式及2人以上之證人，民法第982條第 1
    項定有明文。所謂公開儀式，係指依一般社會觀念認為結婚
    之儀式，為不特定之多數人可以共見共聞者而言。所謂 2人
    以上之證人，係指結婚當時在場親見並願負證明責任之人而
    言。本件兩造已依戶籍法為結婚之登記，依前條第 2項規定
    ，被上訴人應就其所主張未經舉行結婚公開儀式及 2人以上
    之證人之形式要件舉證證明之。
  (二)被上訴人於原法院請求訊問證人劉天鑑、蒲范榮妹、浦自中
    ，即兩造持以辦理結婚登記之結婚證書上所載之主婚人、介
    紹人證婚人，以證明兩造未舉行結婚之公開儀式。經查，證
    人劉天鑑證稱：「（提示平鎮戶政94年 4月14日函附兩造結
    婚證書，諭證人就兩造結婚始末為陳述）被告於結婚當日在
    自己家裡的餐廳請客，我有收到喜帖。」，「（結婚當天原
    告穿什麼衣服）我忘記了。」，「（當天餐廳有無擺設喜幛
    表明結婚）有。」，「（你有無包紅包）我沒有包紅包，因
    為是自己的兄弟。」，「（婚禮是何人主持）我是主婚人。
    」，「（席間有無宣佈兩造結為夫妻）有。」等語（原審卷
    第83、84頁）。證人蒲范榮妹則證稱：「（提示平鎮戶政94
    年 4月14日函附兩造結婚證書，諭證人就兩造結婚始末為陳
    述）被告有說要結婚簡單請客我記得是中午在家裡請客，請
    客桌數不超過10桌，也沒有散發喜帖，現場也沒有佈置，兩
    造衣著平常，並沒有特別穿著禮服，也沒有舉行宣布結為夫
    妻及用印等儀式，但是我知道是因為結婚而請客，當時沒有
    收禮金，兩造當時是同居第2年才宴客。結婚宴客後數天，
    兩造同來原告坐在車上，被告下車叫我在結婚證書上蓋章。
    」，「我只記得原告當時肚子裡還懷有胎兒，我還有問原告
    自己同意結婚後才簽名。」等語（原審卷第90頁）。而上訴
    人本人則主張「劉天鑑、蒲范榮妹是我的好朋友，蒲范榮妹
    是我好朋友的太太，這張結婚證書是當天寫的，所有的人都
    當天簽的。是我去文具店買來的，吃完飯後沒有人帶章，是
    我們兩個人拿去蓋章，其他的字是劉天鑑寫的，另外一張是
    後來去大陸的時候寫的，87年回去大陸他父親也有簽名，是
    我們先寫好才拿去大陸給他父親簽名，他父親叫李坤順‧‧
    ‧」等語（本院卷第25頁反面）。證人劉天鑑證稱兩造結婚
    事先有發放喜帖，婚宴餐廳有擺設喜幛表明結婚意思，席間
    有宣佈兩造結為夫妻等情，與證人蒲范榮妹證稱事先沒有散
    發喜帖，現場沒有佈置，兩造衣著平常沒有特別穿著禮服，
    也沒有舉行宣布結為夫妻及用印等儀式，亦沒有收禮金等情
    已有未合。上訴人主張結婚時請客請了10個人（本院言詞辯
    論筆錄），象徵十全十美見證兩造之婚禮，餐廳當時仍在營
    業中，亦有其他客人（原審卷第38頁）。被上訴人係80年底
    偷渡來台，初始為人蛇集團所控制，並有上訴人提出之不起
    訴處分書一紙附卷可稽（本院卷第32 頁）。81年4月5日被
    上訴人尚未取得中華民國身分證，上訴人竟會事先印發喜帖
    並邀請被上訴人之友人10人來參加婚宴（原審卷第38頁），
    上訴人係餐廳之經營者，在尚有其他餐客用餐之時段，干冒
    被上訴人被遣返大陸之危險大事宣揚公告結婚，可能性微乎
    其微。且被上訴人為餐廳業主，如何兼顧餐廳一般營業及自
    己結婚儀式進行？足認證人劉天鑑之證詞與實情不合，何況
    ，劉天鑑與被上訴人為堂兄弟關係，並在結婚證書主婚人欄
    簽名，顯然與被上訴人情誼深厚，證詞難免偏頗而不足採信
    ，證人蒲范榮妹與上訴人僅為朋友關係，證詞較屬可信。依
    蒲范榮妹之證詞，事先並未寄發喜帖週知親友，筵席設在被
    上訴人自己經營之餐廳，然未有結婚場地佈置，兩造亦未身
    著禮服，席間亦無舉行宣布結為夫妻及用印等儀式，依此客
    觀情狀，不足以使不特定之多數人認知兩造係舉行結婚儀式
    ，自不得謂為有公開之定式禮儀。又，上訴人主張請客請了
    被上訴人之友人10人，蒲范榮妹則稱不超過10桌，差異過大
    ，則81年4月5日究竟有無請客吃飯一事，誠屬可疑。
  (三)上訴人另抗辯於87年間偕同上訴人及兩造所生子女劉邦宣、
    丙○○返回被上訴人中國大陸福建省平潭縣娘家補辦婚宴云
    云。上訴人就補辦婚宴已符合結婚公開儀式及二人以上之證
    人之法定成立要件，並未舉證以實其說，已難採信。何況，
    被上訴人父親李坤順係簽名（不論是否被上訴人書寫）於81
    年4月5日之結婚證書上，與被上訴人抗辯87年回大陸所簽之
    事實亦不符。劉邦宣（83年2月9日出生）與丙○○（82年2
    月2日出生）在87年時年僅4、5歲，不能期待幼小兒童有何
    正確之記憶，被上訴人請求訊問其2人，核無必要。
五、綜上所述，被上訴人主張兩造未依民法第982條第1項規定舉
    行公開儀式，僅為結婚之登記，堪可採信。從而，被上訴人
    據以訴請確認兩造間婚姻關係不成立，為有理由，應予准許
    。是則原審為被上訴人勝訴之判決，於法並無違誤。上訴意
    旨指摘原判決不當，求予廢棄改判，為無理由，應予駁回。
六、本件事證已臻明確，兩造其餘攻擊防禦方法，經審酌後，或
    與本件無涉，或與判決結果不生影響，毋庸一一論列。
七、據上論結，本件上訴為無理由，依民事訴訟法第449條第1項
    、第78條、第85條第1項前段，判決如主文。
中    華    民    國    95    年    5    月     30    日
                  民事第二庭  審判長法  官  吳謙仁
                                    法  官  李瓊蔭
                                    法  官  蘇瑞華
正本係照原本作成。
如不服本判決，應於收受送達後20日內向本院提出上訴書狀，其
未表明上訴理由者，應於提出上訴後20日內向本院補提理由書狀
（均須按他造當事人之人數附繕本）上訴時應提出委任律師或具
有律師資格之人之委任狀；委任有律師資格者，另應附具律師資
格證書及釋明委任人與受任人有民事訴訟法第466條之一第一項
但書或第二項（詳附註）所定關係之釋明文書影本。
中    華    民    國    95    年    6     月    1     日
                                    書記官  賴以真
附註：
民事訴訟法第四百六十六條之一（第一項、第二項）：
對於第二審判決上訴，上訴人應委任律師為訴訟代理人。但上訴
人或其他法定代理人具有律師資格者，不在此限。
上訴人之配偶、三親等內之血親、二親等內之姻親，或上訴人為
法人、中央或地方機關時，其所屬專任人員具有律師資格並經法
院認為適當者，亦得為第三審訴訟代理人。


司法院資訊處製作；財團法人民間司法改革基金會備份。
